【裁判字號】    97,訴,1172
【裁判日期】    971217
【裁判案由】    返還土地等
【裁判全文】
臺灣桃園地方法院民事判決              97年度訴字第1172號
原      告  台灣省石門農田水利會
法定代理人  甲○○
訴訟代理人  卓聖圍律師
被      告  忠原駕駛訓練班即莊謹合
被      告  莊謹合即忠原汽車駕駛人訓練班
上列當事人間請求返還土地等事件，於民國97年11月19日言詞辯
論終結，本院判決如下：
    主      文
被告應將坐落桃園縣中壢市○○段五三地號土地如附圖所示五三
部分（面積6 平方公尺，1 、2 樓加強磚造、3 樓鐵皮造）、五
三之Ａ部分（面積2 平方公尺，1 、2 樓加強磚造、3 樓鐵皮造
）及五三之Ｂ部分（面積3 平方公尺，RC造）地上物拆除，將土
地返還原告。
被告應將坐落桃園縣中壢市○○段六三地號土地如附圖所示六三
部分（面積45平方公尺，RC造）地上物拆除及六三之Ａ部分（面
積18平方公尺）之柏油路清除，將土地返還原告。
被告應給付原告新台幣貳拾肆萬玖仟玖佰壹拾肆元。
被告應自民國九十七年七月十日起至返還土地之日止，按月給付
原告新台幣肆仟陸佰零元。
原告其餘之訴駁回。
訴訟費用由被告負擔。
本判決第一項，於原告以新台幣柒萬伍仟元為被告供擔保後，得
假執行；但被告如以新台幣貳拾貳萬肆仟肆佰元為原告預供擔保
後，得免為假執行。
本判決第二項，於原告以新台幣捌拾萬玖仟元為被告供擔保後，
得假執行；但被告如以新台幣貳佰肆拾貳萬陸仟壹佰拾元為原
告預供擔保後，得免為假執行。
本判決第三項，於原告以新台幣捌萬肆仟元為被告供擔保後，得
假執行；但被告如以新台幣貳拾肆萬玖仟玖佰壹拾肆元為原告預
供擔保後，得免為假執行。
本判決第四項，於原告按月以新台幣壹仟陸佰元為被告供擔保後
，得假執行；但被告如按月以新台幣肆仟陸佰零元為原告預供
擔保後，得免為假執行。
原告其餘假執行之聲請駁回。
    事實及理由
一、原告起訴關於不當得利之請求原聲明請求判命被告給付原告
    新台幣（下同）276,200 元，及自民國97年7 月8 日起至返
    還土地之日止，按月給付原告4,603 元，嗣減縮聲明如後開
    原告聲明所示，依民事訴訟法第255 條第1 項第3 款規定，
    應予准許。
二、原告主張：坐落桃園縣中壢市○○段53、63地號土地（下稱
    系爭土地）為原告所有，被告無正當權源，竟於91年起在系
    爭土地上興建地上物及鋪設柏油路，供作汽車駕駛訓練班營
    業使用。被告雖辯稱係得原告同意在系爭土地架橋通行及因
    時效取得地上權云云，惟查，被告僅得在不影響水利設施前
    提下架橋供公眾通行使用，不得施置建物及圍籬使用，被告
    逾此使用範圍，自屬無權占有；另被告在未經登記為地上權
    人以前，不得對原告主張地上權。原告請求被告拆除地上物
    返還土地未獲置理，爰依民法第767 條規定，請求被告拆除
    地上物將土地返還原告。又依土地法第105 條準用第97條規
    定，租用基地建築房屋之租金以不超土地及其建築物申報總
    價年息10% 為限，系爭53、63地號土地93年度申報地價每平
    方公尺分別為4,400 元、8,000 元，僅依此為標準，被告占
    用系爭53、63地號土地面積分別為11平方公尺、63平方公尺
    ，依年息10 %計算93年1 月1 日起至97年7 月9 日止之相當
    於租金之不當得利為253,185 元，每月之相當於租金之不當
    得利為4,603 元，爰依民法第179 條規定，請求被告給付原
    告253,185 元及自97年7 月10日起至返還土地之日止，按月
    給付原告4,603 元等語，並聲明：(1)如主文第1 項、第2 項
    、第4 項所示。(2)被告應給付原告253,185 元。(3)願供擔保
    請准宣告假執行。
三、被告則以：被告係於54年間經原告同意在系爭土地架設空橋
    占用迄今42年，已因時效取得地上權，並非無權占用，應無
    不當得利，原告應與被告協商合理租金，不能逕行起訴等語
    置辯，並為答辯聲明：(1)駁回原告之訴。(2)如受不利判決，
    願供擔保請准宣告免為假執行。
四、兩造不爭執之事實：
  (一)系爭土地為原告所有，有土地登記謄本附卷可稽（見本院卷
    第10頁至第11頁）。
  (二)被告於系爭土地占有並興建如附圖所示53部分（面積6 平
    方公尺，1 、2 樓加強磚造、3 樓鐵皮造）建物。53-A部
    分（面積2 平方公尺，1 、2 樓加強磚造、3 樓鐵皮造）建
    物。53-B部分（面積3 平方公尺，RC造）建物。63部分
    （面積45平方公尺，RC造）建物；及鋪設如附圖所示63-A部
    分（面積18平方公尺）柏油路，供作汽車駕駛訓練班營業使
    用，此經本院會同兩造及桃園縣中壢地政事務所人員履勘現
    場鑑測無訛，製有勘驗筆錄及土地複丈成果圖附卷可憑（見
    本院卷第31頁至第33頁、第45頁至第46頁），並有相片彩色
    影本附卷可按（見本院卷第42頁至第43頁）。
五、按「所有人對於無權占有或侵奪其所有物者，得請求返還之
    。對於妨害其所有權者，得請求除去之。」，民法第767 條
    前段、中段定有明文。以無權占有為原因，請求返還所有物
    之訴，被告對原告就其物有所有權存在之事實無爭執，而僅
    以非無權占有為抗辯者，原告於被告無權占有之事實，無舉
    證責任。被告應就其取得占有，係有正當權源之事實證明之
    。如不能證明，則應認原告之請求為有理由。被告以前揭情
    詞置辯，是以本件爭點厥為：(一)被告占有系爭土地有無得對
    抗原告之正當權源？(二)原告請求被告給付不當得利及數額是
    否有理？茲分別論斷如後：
  (一)被告雖抗辯伊得原告同意在系爭土地架設空橋而有權占有系
    爭土地云云，並提出台灣高等法院58年度上易字第1518號、
    判字第5789號刑事判決影本為證，該刑事判決以被告經原告
    同意在原告所屬中壢平埔頂支渠大牛欄分渠地約10坪架設高
    空橋2 座，後在該渠道所架橋樑之上興建高空樓房，固超過
    原告之同意範圍，乃屬民事問題，尚不該當竊佔。被告陳明
    該空橋現尚留存，設置位置係在附圖所示63地號建物外（見
    本院卷第61頁），則與本件原告主張被告無權占有系爭土地
    範圍無涉；且本件原告所指被告無權占有土地部分，存有建
    物或鋪設柏油，未見該渠道上架設之高空橋，有前開勘驗筆
    錄可稽，縱令該高空橋原先所在位置係在系爭土地被告占用
    部分，惟原告陳明當初同意被告於渠道架設空橋係供公眾通
    行使用，為被告所不爭，現該架設於渠道上空橋已不存在，
    並無於渠道架設空橋係俾供公眾通行使用之事實，亦應認原
    告同意被告使用土地架設空橋之目的消滅，被告現於系爭土
    地興建建物及鋪設柏油路，供己經營汽車駕駛訓練班營業使
    用，已無正當使用土地權源，要屬無權占有無疑。
  (二)再因時效取得地上權，依民法第772 條準用同法第769 條或
    第770 條之規定，須以「行使地上權」之意思而占有他人之
    土地，經過一定之期間，始得請求登記為地上權人，又占有
    人因地上權取得時效完成而得主張時效利益，僅得請求登記
    為地上權人而已，並非即取得地上權，在其未依法登記為地
    上權人之前，自不能本於地上權之法律關係，向土地所有人
    有所主張而認其非無權占有，被告並未舉證就其占有系爭土
    地部分已登記取得地上權，執此抗辯有占用土地之合法權源
    云云，亦非可採。
  (三)此外，被告未能主張並舉證其占有系爭土地有正當權源，自
    難認定其為有權占有。從而，原告本於民法第767 條規定，
    求命被告將所建地上物及鋪設柏油路拆除後返還土地予原告
    ，洵屬有據，應予准許。
  (四)按無權占有他人之土地，可能獲得相當於租金之利益為社會
    之通常觀念（最高法院61年台上字第1695號判例參照），本
    件被告無權占有原告所有之系爭土地，為無法律上之原因而
    受利益，原告不能使用土地以獲取利益因此受有損害，原告
    主張依不當得利之法律關係請求被告返還相當於租金之利益
    ，應屬可取。而依土地法第97條、第105 條之規定，租用基
    地建築房屋之租金，以不超過土地及其建築物申報總價額年
    息10% 為限。所謂土地總價額，係以法定地價為準，土地法
    施行法第25條定有明文。而法定地價，依土地法第148 條規
    定，係土地所有人依該法規定所申報之地價。上開計收租金
    限制之規定，非不得據為計算本件相當租金利益之標準。系
    爭53、63地號土地，93年1 月申報地價每平方公尺分別為4,
    400 元、8,000 元，96年1 月申報地價每平方公尺分別為5,
    280 元、8,782.4 元，有地價第1 類謄本及前開土地登記謄
    本在卷可按（見本院卷第13頁至第14頁、第10頁至第11頁）
    ，原告主張僅依93年1 月申報地價每平方公尺分別為4,400
    元、8,000 元為其請求相當租金利益之計算基礎，並無不可
    。爰審酌系爭土地位於中壢至內壢間市郊，被告占用系爭土
    地用以建屋及鋪設柏油路供作汽車駕駛訓練班營業使用，揆
    之現實社會通念，所得相當租金利益遠逾法定地價10% ，故
    認以申報地價年息10% 計算為相當。而被告占用系爭53、63
    地號土地面積分別為11平方公尺、63平方公尺，依此計算結
    果，原告請求被告93年1 月1 日起至97年7 月9 日止之相當
    於租金之不當得利為249,914 元（4,400 ×11×10% ＝4,84
    0 元；8,000 ×63×10% ＝50,400元； (4,840 元＋50,400
    元)÷12 ＝4,603 元)；4× (4,840 元＋50,400元)＝220,9
    60元；4,603 元×6 ＝27,618元；4,603 元×9/31＝1, 336
    元；220,960 元＋27,618元＋1,336 元＝249,914 元），每
    月之相當於租金之不當得利為4,603 元（4,400 ×11×10 %
    ＝4,840 元；8,000 ×63×10% ＝50,400元； (4,840 元＋
    50,400元)÷12 ＝4,603 元）。
六、綜上所述，原告本於民法第767 條、第179 條規定，請求被
    告將所建地上物及鋪設柏油路拆除後將土地返還予原告，應
    給付原告249,914 元及自97年7 月10日起至返還土地之日止
    按月給付原告4,603 元，為有理由，應予准許。逾此部分為
    無理由，應予駁回。兩造分別陳明願供擔保聲請宣告假執行
    或免為假執行，就原告勝訴部分，經核均無不合，爰分別酌
    定相當之擔保金額宣告之；至於原告敗訴部分，其假執行之
    聲請失所附麗，應予駁回。
七、本件事證已臻明確，兩造其餘攻擊防禦之方法，核與判決之
    結果不生影響，無庸逐一論究，併此敘明。
八、據上論結，本件原告之訴為一部有理由，一部無理由，依民
    事訴訟法第79條，第390 條第2 項、第392 條第2 項，判決
    如主文。
中    華    民    國    97    年    12    月    17    日
                  民事第三庭    法  官  熊祥雲
以上正本係照原本作成
如對本判決上訴，須於判決送達後20日內向本院提出上訴狀
中    華    民    國    97    年    12    月    17    日
                                書記官  陳鳳怡


司法院資訊處製作；財團法人民間司法改革基金會備份。
